【裁判字號】    88,自,490
【裁判日期】    890707
【裁判案由】    詐欺等
【裁判全文】
臺灣臺北地方法院刑事判決                          八十八年度自字第四九號
    自  訴  人  丁○○
    代  理  人  胡文英律師
    被      告  乙○○
                丙○○
    共  同選任
    辯  護  人  蔡讚燁
右列被告因詐欺等案件，經自訴人提起自訴，本院判決如左：
    主  文
乙○○意圖為自已不法之所有，而侵占自己持有他人之物，處有期徒刑壹年貳月。
丙○○無罪。
    事  實
一、乙○○係位於台北市○○○路○段二二五號八樓之大發證券股份有限公司（下稱
    大發證券公司）前任副總經理，負責該公司之人事、總務事項之管理工作，因購
    買沙發床之關係，認識從事沙發床製造之丁○○，於民國八十一年九月間利用其
    在大發證券公司從事副總經理之便，介紹丁○○在大發證券公司開立帳號：00
    000000000號之證券存摺（下稱證券帳戶）及世華聯合商業銀行帳號：
    00000000000號活期存款帳戶（下稱丁○○世華存款帳戶），以供買
    賣股票，但因丁○○不熟悉股市操作為，而受丁○○之委任，持有保管丁○○之
    世華活期存款帳戶及印鑑章，自八十二年八月間起代丁○○在股票市場買賣股票
    ，為處理買賣股票事宜，並要求丁○○將買賣股票所需之資金匯入世華存款帳戶
    ，及乙○○同居人丙○○世華聯合商業銀行帳號：00000000000號活
    期存款帳戶（下稱丙○○世華存款帳戶），迄八十五年六月間止，乙○○以丁○○、丙○○之世華存款帳戶之資金，交互運用（詳見附表一），買賣華隆特、新
    光人壽、一銀、竹企、聯電、宏碁等多家公司股票（見附表二丁○○大發證券股
    份有限公司有價證券買賣對帳單），期間並應丁○○之請求以現金給付或由丙○○世華存款帳戶匯款之方式（詳見附表三），將買賣股票所得匯入丁○○世華存
    款帳戶或交給丁○○；乙○○於八十五年八月一日因屆齡退休無意再為丁○○買
    賣股票，竟意圖為自已不法之所有，未將前開期間買賣股票之餘款，依受任人應
    將委任事務進行之狀況及委任關係終止時，應明確報告其顛末之義務，向丁○○
    報告並交付，而侵占結餘款項計新台幣（下同）五百五十三萬零一百三十五元（
    計算式詳附表一）。八十五年底丁○○至大發證券公司欲找尋乙○○報告期間買
    賣股票情形及取回盈餘時，始知乙○○已經屆齡退休離職不知去向，而查知上情
    。
二、案經被害人丁○○向本院提起自訴。
    理  由
壹、有罪部分：
一、訊據被告乙○○矢口否認有為右揭侵占犯行，辯稱：其八十一年至八十五年八月
    間任職於大發證券公司副總經理，負責管理人事及總務工作，並不含股票買賣之
    業務，自訴人丁○○自八十一年間起已經自己買賣股票，其未受自訴人委任買賣
    股票，所以未保管自訴人世華存款帳戶及印章，自訴人因買賣股票而向其借款一
    部分是由丙○○世華存款帳戶轉撥入自訴人之世華存款帳戶，另一部分則是由自
    訴人領現金，自訴人期間有返還一筆二佰九十五萬元，總計自訴人向其借款七佰
    八十餘萬元，其並無侵占犯行云云。惟查，
（一）被告曾任職於大發證券公司副總經理，負責該公司之人事、總務事項之管理工
      作，因購買沙發床之關係，認識從事沙發床製造之自訴人並介紹在大發證券公
      司開立證券帳戶、世華存款帳戶，以供買賣股票，且受自訴人之委任，持有保
      管自訴人之世華活期存款帳戶及印鑑章，自八十二年八月間起代自訴人在股票
      市場買賣股票，及接受自訴人所交付之資金；被告並以丁○○、丙○○之世華
      存款帳戶之資金，交互運用（詳見附表一），買賣華隆特、新光人壽、一銀、
      竹企、聯電、宏碁等多家公司股票，期間並以現金給付或由丙○○世華存款帳
      戶匯款之方式（詳見附表三），將買賣股票所得以現金或匯款方式交給自訴人
      ；至八十五年八月一日被告因屆齡退休無意再為自訴人買賣股票，竟意圖為自
      已不法之所有，侵占前開期間買賣股票之結餘款五百五十三萬零一百三十五元
      等事實，業據自訴人指述綦詳，並有自訴人所提出之大發證券公司八十七年九
      月五日（八七）大發管字第０三０七號函、本院函大發證券公司查該公司以八
      十八年九月三日大發管０二七二號函復以「乙○○於民國七十八年任職本公司
      擔任管理部副總經理，八十年二月專任副總經理督導管理部，八十四年退任聘
      為顧問，八十五年七月正式離職」、及財政部證券暨期貨管理委員會八十八年
      九月七日（八八）台財證（二）第八０七五一號函以「承詢丁○○君歷年來之
      股票交易帳號及各該帳號內之交易細目乙案，經查蕭君僅在大發證券股份有限
      公司開立帳號（二九四八三－一），檢送蕭君開戶及歷年有價證券買賣對帳單
      ．．」、丁○○在大發證券公司之開戶資料上介紹人姓名係「乙○○」簽名、
      丁○○八十二年八月二十四日至八十四年七月大發證券公司有價證券買賣對帳
      單，丁○○大發證券公司00000000000號之證券存摺交易明細、世
      華聯合商業銀行帳號00000000000號活期存款帳戶交易明細（見本
      院卷二世華銀行儲蓄部八十八、十、二十一世儲字第三二四號函），被告利用
      丙○○及丁○○世華存款帳戶調度買賣股票之資金亦有卷附之丙○○世華聯合
      商業銀行帳號00000000000號活期存款帳戶交易明細，丁○○八十
      三年一月十日世華銀行活期存款取款憑條、丙○○八十三年一月十日世華銀行
      存款存入憑條、委託書（被告賣出丁○○華隆配股三０００股於李孟曄大發證
      券一一五七八－七號帳戶賣出），丁○○八十三年七月二十九日世華銀行活期
      存款取款憑條、丙○○八十三年七月二十九日世華銀行存款存入憑條、丁○○
      八十三年九月二十一日世華銀行活期存款取款憑條、丙○○八十三年九月二十
      一日世華銀行存款存入憑條、丁○○八十四年一月二十三日世華銀行活期存款
      取款憑條、丙○○八十四年一月二十三日世華銀行存款存入憑條（以上存取款
      憑條均見世華銀行八十九年五月二十二日世儲字第二０九號函附件）、丁○○
      彰化商業銀行00000000000000號活期存款存摺，取款憑條（見
      自訴人所提自訴理由四）丙○○世華銀行存款交易明細（見世華銀行八十九年
      五月二十二日世儲字第二０九號函附件）、丁○○八十四年一月二十三日世華
      銀行活期存款取款憑條、蕭銀河八十四年一月二十三日世華銀行存款存入憑條
      （見自訴人所提追加自訴狀附件）等金融單據可稽，自訴人亦在期間從中取回
      投資所得，有其所提出之「乙○○由丙○○帳號00000000000轉入
      丁○○帳號00000000000號明細表」、「丁○○領現及轉帳明細表
      」（見附表三）等金融機關往來單據在卷可按。被告受任為自訴人下單買賣股
      票等情亦有證人大發證券公司副理甲○○於本院八十九年一月五日調查時到庭
      證稱：「．．乙○○當時任副理，他沒有負責接單，自訴人丁○○是由被告介
      紹到公司買賣股票而認識的，蕭曾經打電話給我下單，是由我處理，若沒有向
      我下單，蕭會到公司ＶＩＰ室，由被告乙○○打電話下單，我有聽到乙○○問
      丁○○說那一支股票價格多少，要買或要賣多少張，．．」、「我曾經接到乙○○打電話給我說這是用丁○○的名義買賣股票但我不確定丁○○是否在旁邊
      ．．」等語可證，被告於於八十五年八月一日因屆齡退休無意再為丁○○買賣
      股票，竟意圖為自已不法之所有，未將前開期間買賣股票之餘款，依受任人應
      將委任事務進行之狀況及委任關係終止時，應明確報告其顛末之義務，向丁○○報告並交付，而侵占結餘款項計五百五十三萬零一百三十五元，之計算式詳
      附表一「乙○○侵占丁○○款項計算表」。
（二）、再查，被告所辯自訴人因買賣股票而向其借款一部分是由丙○○世華存款帳
        戶轉撥入自訴人之世華存款帳戶，另一部分則是由自訴人領現金，自訴人期
        間有返還一筆二佰九十五萬元，總計自訴人向其借款七佰八十餘萬元云云。
        基於以下數點理由亦認並非事實
      １、本院審理期間被告歷次有關借款之辯詞在時間、金額上均不一致，本院八
          十八年七月二十八日調查時被告辯稱：「不實在（指自訴事實），自訴人
          之錢全部存在其個人帳戶內，只有少部分放在丙○○帳戶內，反而是自訴
          人自八十一年陸續向我借了二、三百萬元未還」，本院八十八年十月七日
          調查時提示八十三年七月二十九日丁○○世華存款帳戶匯入丙○○世華存
          款帳戶三百二十七萬一千六百五十五元訊問被告時其辯稱：「．這筆是自
          訴人累積欠我的款項，還我的款項，入丙○○的帳戶，．」，本院八十九
          年四月十九日調查時被告復辯稱：「（問是否自訴人向你借四百六十九萬
          零四百七十二元，借款之數額是否這麼多）是的。」、「（問這筆三百零
          三萬三千九百零三元是否自訴人向你借的）是，上開二筆是自訴人向我借
          款」、「還了二百九十五萬元由彰化銀行帳戶匯入丙○○的世華銀行帳戶
          ，尚欠三百多萬沒還」等語，被告前開借款之辯詞，除在數額上一再更改
          外歷次辯詞均不相同，所辯借款總額扣除還款數（0000000＋00
          00000－0000000＝0000000元），顯非三百多萬，被
          告對借款所辯即有不實。
      ２、被告所提出之借款明細表有一筆重復計算而不自知，被告於本院八十八年
          十一月十日調查時提出自訴人向其借款明細表二紙，惟審查其借款明細表
          除用手寫部分外均是影印自訴人所提出之資料，而在製作時又將同一筆款
          項，八十五年六月十七日由丙○○世華存款帳戶轉入蕭忠義世華銀行帳戶
          之一百三十萬元，重復計算入借款中，經本院於八十九年四月十九日調查
          時訊之被告以確認自訴人向其借款之總額時，被告仍確認（資料見上項１
          ），顯見被告所辯借款一事並非真實，否則豈會發生如此重大之錯誤。
      ３、依上開被告辯稱自訴人向其借款，達七百餘萬元，被告於八十五年八月一
          日自大發證券退休後，在自訴人只還二百餘萬元，尚欠五百餘萬元之情形
          下，自訴人與其並無親故關係，被告卻未向自訴人採取任何討債追償之行
          為，反是在自訴人訴請被告詐欺、侵占、背信等訴追行為後，被告始在審
          理時提出自訴人向其借款之辯詞，提出後在審理期間亦不見被告向自訴人
          求償，均大違常情。
      ４、再查前開丙○○、蕭進義二人往來之金融取款、存款、匯款單據上之筆跡
          除八十三年一月十日丁○○世華存款帳戶之取款憑條是自訴人在被告指示
          上所寫外均是由被告所寫（見世華銀行八十九年五月二十二日世儲字第二
          ０九號函附件）。足見被告在受自訴人委任買賣股票期間，確係掌有自訴
          人世華存款帳戶及印鑑章，而能完全掌控各該帳戶之資金調度。
綜上證據及論述，被告所辯顯係臨訟杜撰，圖免罪責之詞，難以採信，犯行已堪認定
，應依法論科。
三、核被告所為係犯刑法第三百三十五條第一項之侵占罪，爰審酌被告明知自訴人老
    實所受教育不高，對股市交易不甚熟悉，並欺其對之信任，在屆齡退休時，即利
    用持有自訴人投資股市資金之機會，圖自已不法利益，將股市帳戶結清，存款提
    領一空，造成自訴人重大損失、且被告於犯罪後一再否認犯行，設詞詨飾，並無
    悔意等一切情狀，量處如主文所示之刑，以示懲儆。
四、自訴意旨雖認被告右開犯行，另涉有刑法第三百三十九條第一項及第三百四十二
    條第一項之詐欺、背信罪嫌，惟按刑法上之背信罪，係指為他人處理事務之人，
    以侵占以外之方法，違背任務，損害本人利益之行為而言，侵占罪則以侵占自己
    持有他人之物為其特質，至其持有之原因如何，可以不問，故就處理他人事務之
    持有物，以不法所有之意思，據為己有，係屬侵占罪，而非背信罪，刑法上之背
    信罪，乃一般之違背任務犯罪，必不成立詐欺、侵占、竊盜等特別犯罪，始有該
    背信罪之適用。若為他人處理事務，意圖為自己或第三人不法之所有，或圖得財
    產上不法之利益，施用詐術，使他人交付財物，或因而得財產上不法之利益，縱
    令具備背信罪之要件，亦已包含於詐欺罪中，應成立詐欺罪，不能論以背信罪。
    （最高法院三十年上字第二六三三號、四十二年度台上字第四０二號、五十一年
    度台上字第五十八號、八十四年度台上字第四二八六號、八十五年度台上字第六
    二三九號判例及裁判參照）。惟查被告收受自訴人之款項確有為自訴人購入股票
    及在委任期間亦有分期給付自訴人款項，自訴人給付款項係為投資股市，而被告
    又已為自訴人購入股票，所為尚難認有何詐欺犯行，而自訴人給付款項亦非在陷
    於錯誤之情形下所為，被告所為與詐欺罪之構成要件即有不合，復查無其他積極
    之證據足被告除犯上開侵占罪外尚有何詐欺犯行，依自訴意旨，認被告所為係以
    一行為觸犯侵占、詐欺及背信三罪，性質上屬想像競合之裁判上一罪關係，依審
    判不可分之原則，爰不另為被告詐欺、背信部分無罪之諭知，附此敘明。
貳、無罪部分：
一、追加自訴意旨另以：被告丙○○與乙○○係多年同居關係，經查自訴人在彰化銀
    行之存款無端匯入世華銀行丙○○000000000帳戶（詳附表一編號一、
    三、四、五、六、七號），被告乙○○將自訴人銀行之存款提出，匯入丙○○帳
    戶，兩者係同居關係，其有犯意聯絡行為分擔，與被告乙○○係詐欺、侵占、背
    信罪之共同正犯云云。
二、按犯罪事實應依證據認定之，無證據不得推定其犯罪事實。事實之認定，應憑證
    據，如未能發現相當證據，或證據不足以證明，自不能以推測或擬制之方法，以
    為裁判基礎。共犯之成立，除共同實施犯罪行為者外，其就他人之行為負共犯之
    責者，以有意思聯絡為要件，若事前並未合謀，實施犯罪行為之際，又係出於行
    為者獨立之意思，即不負共犯之責。（刑事訴訟法第一百五十四條、最高法院十
    九年度上字第六九四號、四十年度台上字第八十九號判例參照）
三、訊據被告丙○○對於自訴人所訴之侵占、詐欺、背信犯行均堅詞否認，辯稱：世
    華存款帳戶是其與同居人乙○○共同使用，其僅是在家帶孩子，帳戶內有關丁○○的匯款其不知情，事情是由乙○○在處理等語。經查，自訴人於本院八十八年
    七月二十八日本院調查時陳稱：「世華商銀行存簿是被告（乙○○）保管，證券
    存褶由我保管，李有叫我匯款給丙○○，在八十三年六月六日，．，買賣股票後
    我有向被告（乙○○）領幾萬元，我都到被告辦公室拿錢，是乙○○叫我匯入丙○○戶頭，說要幫我買股票．．」等語，八十九年五月三十一日調查時又稱：「
    ．我從未向乙○○借款，乙○○有我世華銀行的存款簿及印章，他將我帳戶內的
    款項匯給丙○○，是被告一手導演，我不知道乙○○匯款，我買股票的款項是乙○○自丙○○帳戶匯入我的世華銀行帳戶，這是乙○○叫我匯進丙○○的帳戶」
    等語，被告乙○○於本院八十九年五月三十一日亦供稱：「（世華銀行的丙○○
    的帳戶是否你在使用）是」、「（丁○○的匯款丙○○是否知道）不知道，這帳
    戶都是我在處理。」等語，從上開自訴人及被告乙○○之陳訴，足認被告丙○○
    並未與被告乙○○共同為自訴人買賣股票，縱使被告乙○○因與被告丙○○同居
    關係，而共同使用丙○○世華存款帳戶，惟自訴人匯款亦非由被告丙○○所指示
    匯入或收取，再查，自訴人提出及本院調查中所查得之存取款憑證上之字跡均非
    被告丙○○所簽，被告丙○○前開辯詞即堪採信。綜上，被告丙○○與被告乙○○即無事前同謀，亦無行為之分擔，難僅因被告乙○○使用其帳戶即認二人為共
    同正犯。此外復查無其他積極證據足證被告丙○○有詐欺、侵占、背信等犯行，
    故不能證明被告丙○○犯罪，應為無罪之諭知。
據上論斷，應依刑事訴訟法第三百四十三條、第二百九十九條第一項前段、第三百零
一條第一項，刑法第三百三十五條第一項、罰金罰鍰提高標準條例第一條前段，判決
如主文。
中    華    民    國      八十九    年      七        月    七          日
                                      臺灣臺北地方法院刑事第九庭
                                          法  官  王  綽  光
右正本證明與原本無異。
如不服本判決，應於判決送達後十日內，向本院提出上訴狀。
                                          書記官  潘  惠  梅
中    華    民    國      八十九      年      七      月      十一      日
附錄法條：刑法第三百三十五條
意圖為自己或第三人不法之所有，而侵占自己持有他人之物者，處五年以下有期徒刑
、拘役或科或併科一千元以下罰金。
前項之未遂犯罰之。


司法院資訊處製作；財團法人民間司法改革基金會備份。
